臺灣嘉義地方法院刑事判決　　　　　　　　　　　　　　九十年度訴緝字第二七號
　　公訴人　臺灣嘉義地方法院檢察署檢察官
　　被　告　午○○
右列被告因詐欺等案件，經檢察官提起公訴（八十九年度偵字第六五四四、六八０六
號）及移送併辦（九十年偵字第二九四四號），本院判決如左：
    主  文
午○○連續行使偽造私文書，足以生損害於他人，處有期徒刑參年陸月。
偽造之Ｆ○○印章及偽造款項借用證上之偽造玄○○署押三枚（印文三枚，其中一枚
包括簽名）與Ｆ○○署押三枚（印文三枚，其中一枚包括簽名）均沒收。
    事  實
一、午○○明知其經營生意失敗，已無支付能力，竟基於意圖為自己不法所有之概括
    犯意，自八十七年六月二十五日起至八十九年七月十五日止（如附表一至十三所
    列之時間），在嘉義縣梅山鄉○○村○○路三九二巷三三號住處，以自己名義擔
    任會首，召募如附表一至十三所示之會員郭芳銘等人組織民間互助會（會員人數
    、每會每月金額均如附表），致郭芳銘等會員在不知情之狀況下，陷於錯誤而加
    入互助會，午○○並以莊惠泰等人冒名加入互助會（如附表一至三及附表五至十
    三上所載冒名部分），利息前扣即採內標制，並以上開互助會之起會日之次月同
    日在午○○住處即上址開標，午○○除取得首會之會款外，又自八十七年七月二
    十五日起，利用會員彼此並非熟識及會員因忙碌未到場競標之機會，先後利用前
    開冒名之莊惠泰等人名義，自備紙張為標單，偽造冒名之莊惠泰等人署押（姓名
    ）及冒標會息後，在上址持以行使參加競標而得標如附表一至三及附表五至十三
    所示之互助會，均足生損害於前開遭冒名參與互助會之莊惠泰等人，又以宇○等
    活會會員名義（如附表一、五、七、八上所載冒標部分），自備紙張為標單，未
    經渠等同意而於標單上偽填冒用之宇○等人署押（姓名）及冒標會息後，在上址
    持以行使參加競標而得標如附表一、五、七、八上所示之互助會，均足以生損害
    於前開被冒用名義之活會會員宇○等人。午○○繼而先後向如附表一至十三所載
    遭之活會會員張延洲等人，表示各該次會係莊惠泰及宇○等人得標，而向前開遭
    冒標會員則佯稱係由其他會員得標，致如附表一至十三所示受騙活會及遭冒標會
    員陷於錯誤，而先後如數交付各該次扣除冒標會息後之會款，且午○○於死會會
    員得標後，尚有部分會款未給付（如附表一、二、四、五所示），計詐得如附表
    十四所示之會款共新台幣（下同）二千零五十一萬一千零三百五十元，而午○○
    亦於每次標會後隨即將所偽造之標單撕毀丟棄。嗣於八十九年九月間午○○即宣
    布互助會停會而避不見面，始由會員戌○○等人向法務部嘉義縣調查檢舉悉上情
    。
二、午○○明知己已無支付能力，竟仍賡續前揭意圖自己不法所有之概括犯意，於八
    十七年十二月十五日，在上址盜用玄○○留存在其處之印章並偽造玄○○之署押
    於款項借用證，持之至嘉義縣梅山鄉開元村開元后十八號，向上開互助會之會員
    未○○佯稱親戚要借用，致未○○陷於錯誤借款五十萬元，足生損害於玄○○，
    又於八十九年六月二十五日，在嘉義市○○○路不詳之刻印店，由不知情姓名不
    詳之店員偽刻Ｆ○○之印章盜蓋及偽造Ｆ○○之署押於款項借用證，復以相同手
    法向未○○詐騙六十萬元，足生損害於Ｆ○○，至午○○停會後，未○○始知受
    騙。
三、案經法務部調查局嘉義縣調查站移送臺灣嘉義地方法院檢察署檢察官偵查起訴及
    未○○訴由臺灣嘉義地方法院檢察署檢察官移送併辦。
    理  由
一、訊據被告午○○對右揭事實坦承不諱，核與被害人戌○○、Ｃ○○、乙○○、酉
    ○○、巳○○、壬○○、癸○○、庚○○、己○○、辰○○、子○○、申○○、
    丙○○、天○○、卯○○、丁○○○、寅○○○、甲○○、Ａ○○、辛○○、乙
    ○○、黃○○、宙○○、宇○、Ｄ○○、地○○、戊○○○、Ｂ○○、亥○○、
    Ｅ○○、玄○○、Ｆ○○及告訴人未○○指述相符，復有互助會簿影本、受害人
    資料調查報告表、偽造Ｆ○○及玄○○之款項借用證影本可稽，事證明確，被告
    犯行應堪認定。
二、又按互助會標單記載會員姓名及利息之金額，如僅憑該標單內容觀之，尚不能明
    瞭其用意何在，必須依習慣或特約始足以表示該金額係標取會款之利息，該姓名
    係標取會款之會員而足以表示一定用意之證明，故該標單並非刑法第二百十條之
    私文書，而係同法第二百二十條第一項所定，關於為同法第二百十條行為時，以
    文書論之私文書，此有最高法院八十七年度台非字第十二號判決可供參酌；本件
    被告先後多次冒用如附表一至三及附表五至十三上所載冒名部分莊惠泰等人及如
    附表一、五、七、八上所載冒標部分宇○等人之署押，偽造並持以行使出示之載
    有標息、被冒標人名義之標單，依習慣自足以表示被冒標者莊惠泰及宇○等人願
    出息標取會款用意之證明，揆諸前揭判決意旨，前開標單依刑法第二百二十條第
    一項之規定，應以準私文書論。
三、核被告所為，係犯刑法第三百三十九條第一項詐欺取財罪及同法第二百十六條、
    第二百二十條第一項、第二百十條之行使偽造私文書罪。次查被告先後多次偽造
    如附表一至三及附表五至十三上所載冒名部分莊惠泰等人及如附表一、五、七、
    八上所載冒標部分宇○等人之署押，另偽造玄○○、Ｆ○○之署押及盜用玄○○
    印章、偽造Ｆ○○印章係偽造私文書之部分行為，而偽造私文書之低度行為，則
    應為行使偽造私文書之高度行為所吸收，故均不另論罪。再查被告所為各次冒標
    詐欺行為，乃同時向附表一至十三受騙活會會員欄所示多數活會會員詐取會款，
    係以一行為觸犯數相同之詐欺罪名，為同種想像競合犯，應依刑法第五十五條之
    規定，從一重處斷。又查被告先後多次行使偽造私文書及詐欺取財犯行，均時間
    緊接，犯罪構成要件相同，顯係基於概括犯意為之，屬連續犯，均應依刑法第五
    十六條之規定，各以一罪論，並分別加重其刑。復查被告所犯前開連續行使偽造
    私文書及連續詐欺取財二罪間，有方法結果之牽連關係，為牽連犯，應依刑法第
    五十五條之規定，從一重之連續行使偽造私文書罪論處。爰審酌被告犯罪之動機
    係經營生意失敗、目的、手段，及其品性、生活狀況、智識程度、犯罪所生之損
    害非輕，及坦承全部犯行之犯後態度且尚未被害人達成民事和解等一切情狀，量
    處如主文所示之刑，以示懲儆。
四、被告所偽造如附表一至十三所示之冒名及冒標會員莊惠泰及宇○等人署押之互助
    會標單多張，並未扣案，且已在各該次會標會開標後即撕毀丟棄，業據被告於本
    院調查時供述在卷，而依民間習慣，各該標單亦係於各該次標會後即行丟棄，況
    被告為免犯罪被發覺，衡諸常情，當無留存標單之必要，是前開標單及其上偽造
    之署押既已滅失而不存在，自無從宣告沒收。至前開款項借用證據告訴人未○○
    陳明尚在伊處，並未滅失，從而該款項借用證上偽造之款項借用證上之偽造玄○
    ○署押三枚（印文三枚，其中一枚包括簽名）與Ｆ○○署押三枚（印文三枚，其
    中一枚包括簽名）應依刑法第二百十九條之規定沒收之，而被告供述偽造之Ｆ○
    ○印章尚在其家中，亦未滅失，應依刑法第二百十九條規定併為沒收。
五、公訴意旨雖認被告詐欺金額高達二千五百二十一萬元，惟查公訴人並未注意本件
    係採取內標制，被告冒標時會員所繳納之會款須扣除被告所冒填之利息，而概略
    以每會起會之會款計算之，自有錯誤之處，而應以被告所提出而被害人等之共同
    代理人丑○○表示無意見之冒標金額統計表為準，附此敘明。另檢察官雖僅就事
    實欄一部分提起公訴，惟查事實欄二部分雖未經起訴，然與前揭起訴判刑部分，
    具連續犯關係，屬裁判上之一罪，依據刑事訴訟法第二百六十七條規定，本院自
    得加以審理，併此敘明。
六、據上論斷，依刑事訴訟法第二百九十九條第一項前段，刑法第五十六條、第二百
    十六條、第二百十條、第三百三十九條第一項、第五十五條、第二百十九條，罰
    金罰鍰提高標準條例第一條前段，判決如主文。
本案經檢察官游悅晨到庭執行職務。
中    華    民    國      九十一      年        一      月      七      日
                              臺灣嘉義地方法院刑事第一庭
                                    法  官  林  世  芬
右正本證明與原本無異。
如不服本判決，應於判決送達後十日內向本院提出上訴狀( 應附繕本 )。
中    華    民    國      九十一      年        一      月      八      日
                                    書記官  王  佩  湘
附錄：
刑法第二百十六條
行使第二百十條至第二百十五條之文書者，依偽造、變造文書或登載不實事項或使登
載不實事項之規定處斷。
刑法第二百二十條第一項
在紙上或物品上之文字、符號，依習慣或特約，足以為表示其用意之證明者，關於本
章之罪，以文書論。
刑法第二百十條
偽造、變造私文書，足以生損害於公眾或他人者，處五年以下有期徒刑。
刑法第三百三十九條第一項
意圖為自己或第三人不法之所有，以詐術使人將本人或第三人之物交付者，處五年以
下有期徒刑、拘役或科或併科一千元以下罰金。
